【裁判字號】    92,上訴,599
【裁判日期】    920416
【裁判案由】    護照條例等
【裁判全文】
臺灣高等法院刑事判決                            九十二年度上訴字第五九九號
    上  訴  人
    即  被  告  甲○○
    選任辯護人  王偉凡律師
右上訴人，因
，中華民國九十一年十二月三十日第一審判決（起訴案號：臺灣基隆地方法院檢察署
九十一年偵字第一九四０號），提起上訴，本院判決如左：
    主  文
原判決撤銷。
甲○○共同連續明知為不實之事項，而使公務員登載於職務上所掌之公文書，足以生
損害於公眾，處有期徒刑陸月，如易科罰金，以參佰元折算壹日，曾玉雯、孟繁楓駕
駛執照上黏貼之大陸女子照片各乙幀，均沒收；又共同連續將
冒名使用，處有期徒刑陸月，如易科罰金，以參佰元折算壹日。應執行有期徒刑拾壹
月，如易科罰金，以參佰元折算壹日，曾玉雯、孟繁楓駕駛執照上黏貼之大陸女子照
片各乙幀，均沒收。
    事  實
一、甲○○綽號「小董」基於謊報證件遺失及提供不實照片使公務員登載不實於所掌
    公文書上之概括犯意，明知曾玉雯、孟繁楓（以上二人另案審理）之駕駛執照及
    開犯意聯絡，由甲○○提供大陸女子照片，推由曾玉雯於民國（下同）九十年十
    一月九日，前往交通部公路總局臺北區監理所基隆監理站，以其真實年籍混同不
    詳姓名年籍大陸女子之照片乙幀等虛偽資料，向依法辦理監理業務之公務員考領
    駕駛執照；再由孟繁楓於九十年十一月十六日，前往交通部公路總局臺北區監理
    所基隆監理站，向依法辦理監理業務之公務員謊稱其駕駛執照遺失，亦以其真實
    年籍混同不詳姓名年籍大陸女子之照片乙幀等虛偽資料，向上開承辦公務員申請
    重新補發駕駛執照，甲○○等人計以上開方式使該不知情之承辦公務員陷於錯誤
    ，於其職務上所掌管之登記書之公文書上加蓋審核章，並於其職務上所掌管之駕
    駛執照之公文書上黏貼大陸女子之照片後，於上開相片黏貼處加蓋騎縫章，而核
    給內容不實之「曾玉雯」、「孟繁楓」駕駛執照各乙枚，連續二次明知為不實之
    事項，而使公務員登載於職務上所掌之駕駛執照，致生損害於交通部公路總局臺
    北區監理所基隆監理站就監理管理之正確性。再由孟繁楓於九十年十一月二十七
    日，前往基隆市中正區信義戶政事務所；曾玉雯於九十年十一月二十八日，前往
    基隆市信義區戶政事務所，分別向依法負責辦理戶政業務之公務員謊稱其
    遺失，並以其真實年籍資料及其自己之照片申請重新補發
    之承辦公務員誤以孟繁楓、曾玉雯遺失
    將孟繁楓及曾玉雯二人所描述之遺失時、地，登載於其職務上所掌管之補領國民
    證各乙枚，再度連續二次明知為不實之事項，而使公務員登載於職務上所掌之補
    領國民
    就戶政管理之正確性。
二、甲○○復另行基於概括犯意，以將
    孟繁楓及年籍不詳之成年男子「小毛」等基於共同犯意聯絡，囑曾玉雯、孟繁楓
    提供自己持有之中華民國
    在大陸南京地區，將曾玉雯、孟繁楓自己持有之「曾玉雯」、「孟繁楓」中華民
    國
    詳之大陸成年女子，遭續二次以此方式提供自己持有之中華民國
    陸女子冒名使用。嗣曾玉雯、孟繁楓二人於回臺途中，則以向高雄海關謊報
    遺失之方式進入臺灣地區。
三、案經內政部警政署航空警察局移送臺灣基隆地方法院檢察署檢察官偵查起訴。
    理  由
一、訊據被告甲○○矢口否認有右揭犯行，辯稱：伊僅係受「乙○○」之委託拿機票
    給曾玉雯、孟繁楓，並帶渠等去機場，並不知證件係偽造，亦不知渠等去大陸做
    什麼事云云。經查右揭事實業據共犯孟繁楓於警訊供陳「（何人提議妳等提供護
    照供大陸人士偷渡？）係綽號小董。」「（詳情為何，請詳述？）大約九十年十
    月中旬，小董問我要不要賺錢，我問他怎麼賺？他說要我們正常出國，到大陸把
    台，回國前綽號老闆有拿錢叫我們自己買機票回來。」「（曾玉雯係何人邀約？
    ）我跟小董說我自己去會怕，他跟我說可以再約一個人同行，我就約我國中同學
    曾玉雯，事先我有跟他提了一下大概情形，之後由小董自己跟曾玉雯提此事，經
    她同意後才一起到大陸。」（九十一年一月十六日警訊筆錄），共犯曾玉雯於警
    訊供陳「（本案起程前之緣起如何？）是孟繁楓酒店之客人綽號”小董”提議，
    只要去南京將自己所申辦之中華民國
    式有二：其一、先前已有申辦
    代價為台幣壹拾伍萬）而我與孟繁楓是屬已有申辦過
    總數是台幣壹拾萬元；因此所有過程之模式，完全按照”小董”之教法」（同
    日警訊筆錄）等語，孟繁楓於偵查中供稱「（小董真實姓名？）甲○○」「（何
    時認識？）九十年十月左右，他到我們店裡喝酒認識，他是在喝酒時與我談的，
    他說如果成功要給我十三萬元，他大約三十幾了，我認得他，美國簽證是他載我
    們去辦的，他有拿大陸女子的照片給我們，我們拿去簽證，台胞證我本來就有的
    ，他叫我毀掉，我才拿大陸女子的照片去辦，我
    辦，我的
    照、
    萬元。」（偵字第一九四○號卷第九頁），曾玉雯於偵查中供稱「我是經孟繁楓
    介紹，她有說
    ，都是由「小董」載我們去辦簽證，台胞證是「小董」去辦的，我們填表格，照
    片是貼大陸女子的，台胞證及去美國的簽證的照片都是貼大陸女子的；美國簽證
    時我有去面試，但他們沒有認出來，孟繁楓約我及在庭張珊菁、王祥銘、「小董
    」在基隆見面，「小董」教我們將駕照及
    片去補辦駕照，用我自己的照片去辦我的
    給大陸女子是
    灣基隆地方法院以被告身分應訊時，所陳尤其詳細，曾玉雯供承「我與孟繁楓是
    朋友關係，孟繁楓認識一位綽號「小董」的人，他告訴孟繁楓說可以免費出國去
    玩，條件是要我們提供證件換貼大陸女子的照片以供他們去變造一本假的台胞證
    ，九十年十一月中「小董」要我們先將駕駛執照辦理遺失，再以我們自己的姓名
    、年籍加上大陸女子的照片去申請補發新駕照，這件事我是與孟繁楓二人同時去
    辦的，時間大概也是十一月中，拿到駕照後「小董」與我們約一天時間要我們將
    辦好的證件拿給他，十一月中我們二人將變造後的駕照及沒有變造的
    ，他說還會與我們聯絡，過幾天「小董」通知我們要出國的時機到了，約我們在
    一家咖啡廳見面拿
    證上記載的年籍是我的，上面的照片是大陸女子的，約我們第二天去機場搭飛機
    ，到了南京就會有人來接應，十二月一日我們四人一起到了南京，有一個男人來
    接待我們，我與孟繁楓住同一間飯店，王銘祥、張珊菁住另一家飯店，並要我們
    將
    我們，過了一個星期他與我們聯絡叫我們去申報
    一起去向大陸公安申報台胞證遺失請求補辦台胞證，辦好台胞證後我與孟二人就
    被安排坐飛機經香港回高雄，並且在飛高雄的途中與高雄海關聯繫我們的
    失，到了高雄我們辦了一張臨時通行證才順利入境；之前我進去大陸時所提示行
    使的是我自己的
    到了香港要轉機時提示的是我的
    入大陸海關，後來警察是先查獲王銘祥、張珊菁後才循線查獲我與孟繁楓二人」
    ，孟繁楓供承「「小董」是我在酒店認識的朋友，他說只要我提供證件給他，他
    就免費提供出去玩的機會，所以我才將所有證件都交給他，全部經過情形如曾玉
    雯所述」等語，該二人復供承「我們在大陸也將駕駛執照連
    「小毛」的人，沒有再拿回來」等情綦詳（九十一年七月十一日訊問筆錄），彼
    等所供互核相符，被告亦坦承有為上開二人辦證件，載二人去機場、買機票云云
    （本院九十二年三月七日訊問筆錄），惟以替年籍不詳之「乙○○」跑腿為辯，
    然據曾玉雯、孟繁楓於另案（九十二年上訴字第七十一號）本院審理時陳稱皆是
    甲○○要彼等如此做，照片也是甲○○交付，到大陸費用也是甲○○支付（九十
    二年二月十二日訊問筆錄），始終未曾提及有「乙○○」其人，本院按址傳喚亦
    以無此人而退件，有送達回證附本院卷可稽，被告亦無法具體指陳所謂「乙○○
    」者有何行為分擔，足見其所辯受「乙○○」利用為其跑腿云云，應係卸責之詞
    ，殊無可採。
二、次查曾玉雯及孟繁楓均當庭一致指認「小董」即叫彼等去辦證件遺失之人，也就
    是在庭之被告甲○○（偵字第一九四○號卷第五十五頁），而二人於另案本院訊
    問時亦陳「到大陸後「小毛」來接機、
    給大陸女子」（本院九十二年二月十二日訊問筆錄），是以
    甲○○、「小毛」二人，分別與孟繁楓、曾玉雯有犯意聯絡與行為分擔。至於孟
    繁楓、曾玉雯所補辦之駕駛執照所貼之照片為不詳年籍之大陸女子所有，為被告
    甲○○所交付，且於申領補發後再交付大陸女子使用業如前述（同前孟、曾二人
    筆錄），於此被告甲○○分別與孟繁楓及曾玉雯暨大陸女子有犯意聯絡與行為分
    擔。此外，復有基隆市中正區戶政事務所九十一年九月二十四日基中戶字第三０
    六二號函暨孟繁楓補領國民身分證申請書、國民身分證補領測試表及
    基隆市信義區戶政事務所九十一年九月二十三日基信戶字第三三五二號函暨曾玉
    雯補領國民身分證申請書及
    十一年八月十九日（九一）北監基字第九一０六三一六號函暨孟繁楓申請補發普
    通小型車駕駛執照之汽（機）車駕駛人審驗暨各項異動登記書影本；交通部公路
    局臺北區監理所基隆監理站九十一年九月二十五日（九一）北監基字第九一０七
    三七二號函暨曾玉雯考領輕機車駕駛執照登記書影本等件在卷可考，被告所辯，
    顯係卸責之詞，不足採信。本件事證明確，被告與「小毛」、證人曾玉雯、孟繁
    楓共同使公務員登載不實、將
    。
三、核被告所為，係犯刑法第二百十四條之使公務員登載不實罪、
    條第二項之將
    及上開大陸女子間，就使公務員登載不實罪名之部分；被告與綽號「小毛」之不
    詳年籍之成年人分別與曾玉雯、孟繁楓間，就將
    罪名之部分，皆有犯意之聯絡及行為之分擔，為共同正犯。被告前後四次使公務
    員登載不實之犯行及前後二次將
    接，所犯為構成要件相同之罪名，顯係基於概括犯意反覆為之，為連續犯，應依
    刑法第五十六條之規定均論以一罪並加重其刑。被告所犯上開二罪間，犯意各別
    ，行為互殊，應予分論併罰。公訴人雖認被告所犯上開二罪間，有方法、結果之
    牽連關係，屬牽連犯云云，然按「牽連犯」者，必行為人犯一罪而其方法或結果
    犯他罪名者，始足當之（刑法第五十五條規定可資參照），查本件被告所犯上開
    二罪，其最終之目的雖均在使大陸地區人民得以順利偷渡進入美國地區，然則，
    單以上開二罪而論，該二罪間要屬互相獨立，彼此亦屬渺不相涉，其間，更無方
    法、目的或手段、結果之牽連關係，從而，公訴人所持之論據，要屬誤會，併予
    敘明。
四、原審據以論罪科刑固非無見，惟查本件並無任何事證足資證明尚有「乙○○」者
    參與本件犯行，原審依共犯論處尚有未洽，而就使公務員不實登載部分，原判決
    主文及理由均認係連續犯行，惟事實欄並未敘明係出於概括犯意為之，稍嫌疏漏
    ，被告上訴意旨猶執陳詞否認犯罪，固無足採，但原判決既有可議，仍應將之撤
    銷改判。爰審酌被告時值青年，竟不思以正當途徑獲取金錢，且犯後猶飾詞狡辯
    ，不知悔悟等一切情狀，量處如主文第二項所示之刑，以示懲儆，併分別諭知易
    科罰金之折算標準及定其應執行之刑，並諭知易科罰金之折算標準。末查，證人
    曾玉雯、孟繁楓二人持以向上開公務員申辦駕駛執照之前揭大陸女子照片二幀，
    為證人曾玉雯、孟繁楓二人供本次犯罪所用之物，且屬於同案共犯即被告甲○○
    等人所有，雖上開照片二幀未據查扣在案，然亦不能證明該照片二幀俱已滅失，
    爰併依刑法第三十八條第一項第二款之規定，宣告沒收。
五、公訴意旨另以：被告甲○○以大陸女子照片數幀料混以曾玉雯、孟繁楓二人自己
    之資料，以自己名義分別向有關單位申請核給臺胞證及美國簽證，並分別向監理
    機關、戶政機關謊稱遺失汽車駕駛執照及國民
    辦理監理、戶政業務之公務員因而陷於錯誤，將上開不實之事項登載於其職務上
    掌管之汽（機）車駕駛人審驗暨各項異動登記書、
    上，並核給黏貼大陸女子照片之駕駛執照各乙枚，利用不知情之公務員變造有關
    駕駛資格之特種文書及國民
    務管理之正確性。嗣同案被告曾玉雯、孟繁楓二人並將前揭登載不實之臺胞證、
    駕駛執照及其舊有而無不實資料登載之國民
    區交付與案外人「小毛」、甲○○二人，由被告、「小毛」提供與上開大陸女子
    持以行使，因認被告此部分行為，另涉犯刑法第二百十二條之變造公文書、刑法
    第二百十六條、第二百十四條之行使變造公文書罪嫌云云。按犯罪事實應依證據
    認定之，無證據不得推定其犯罪事實，刑事訴訟法第一百五十四條定有明文。公
    訴人認被告涉犯此部分犯行，固係以同案被告曾玉雯、孟繁楓二人於警詢及偵查
    中之自白及卷附之被告四人
    表及被告張珊菁、曾玉雯、孟繁楓三人中華民國普通
    份等件為其論據。惟查：(一)按「偽造」行為者，係指行為人在欠缺製作權限之前
    提下，冒用他人之名義進行製作之謂；至「變造」行為者，乃指行為人於欠缺變
    更權限之前提下，就有製作權人已然製作完成之真正文書，不變更其本質而將該
    文書之內容予以更改之行為而言。設行為人並未冒用他人名義，而係以自己名義
    為文書之製作或更改；或設行為人之製作、更改行為，已經徵得有權製作或更改
    人之同意或授權，縱該文書所載之內容，未能與真實相符，且足以生損害於他人
    ，然此均非刑法第二百十條至第二百十二條所稱之「偽造」或「變造」行為。易
    言之，「偽造」或「變造」，不僅其製作名義人須係出於無權製作或更改，即其
    所製作或更改之內容，亦須出於虛構不實者，始足當之。若文書之內容雖未能與
    事實相符，然該文書之製作或更改，係出自於有權製作或更改人之手；或該文書
    之製作或更改，固非出自於有權製作或更改人之手，惟其內容查與事實相符者，
    則其皆非刑法偽造文書罪章所欲規範之「偽造」或「變造」行為。經查：本案被
    告甲○○固與同案被告曾玉雯、孟繁楓三人，曾以如前所述之方法，或謊稱身分
    證遺失而獲得重新製給之內容與真實相符之國民
    ，並以謊稱遺失或重新考領駕駛執照之方式，獲得黏貼有大陸女子相片之駕駛執
    照二枚，惟前揭重新製發之國民
    應黏貼之相片），不僅查無與事實不符之處，且上開證件復係戶政事務所據其職
    掌而依法核給；至上開重新製發之駕駛執照二枚，其上所登載之內容，固因同案
    被告曾玉雯、孟繁楓二人提供之大陸女子照片，而顯與事實不符，惟其仍屬監理
    機關據其職掌所依法製發無訛。是以，被告、與同案被告曾玉雯、孟繁楓三人以
    前述方式獲得重新補發國民
    資論斷以外，顯因未能具備「偽造」或「變造」之要件，而難以刑法第二百十二
    條之變造證件罪相繩。從而，公訴人認被告此部分之行為，另涉犯刑法第二百十
    二條變造有關駕駛資格之特種文書、國民
    第二百十二條之變造特種文書罪名云云，要屬無據。(二)按公務員係指依法令從事
    於公務之人員，刑法第十條第二項定有明文；又所謂之公務員，乃專指本國之公
    務員而言（司法院院字第一三一四號解釋可資參照）。查被告甲○○推由同案被
    告曾玉雯、孟繁楓二人渠等真實之年籍資料混以前揭大陸女子照片數幀，分別向
    中華人民共和國入出境管理局、美國在臺協會申請核發臺胞證、美國簽證，使大
    陸地區中華人民共和國入出境管理局、美國在臺協會人員因而誤於所核給之臺胞
    證及美國簽證上為內容不實之登載（按前揭臺胞證、美國簽證上雖載有同案被告
    曾玉雯、孟繁楓二人之年籍資料，然其所黏貼之照片，則屬前揭大陸女子所有）
    ，然則，前揭中華人民共和國入出境管理局、美國在臺協會人員，既非屬本國依
    法令從事於公務之人員，則渠等所製作之文書，核其性質，亦與本國公務員所製
    作之公文書有間，是被告甲○○以同案被告曾玉雯、孟繁楓二人提供上開不實資
    料使前揭人員誤為登載之行為，自無刑法第二百十四條使公務員登載不實罪名之
    適用；再按刑法第二百十五條之業務登載不實罪名，其本質上要無間接正犯成立
    之可能，是被告與同案被告曾玉雯、孟繁楓雖係透過上述之方式使上述人員於其
    業務上製作之文書為不實之登載，然其亦無成立刑法第二百十五條業務登載不實
    罪名之間接正犯之餘地；末以，前揭臺胞證及美國簽證，既係有權製作或更改之
    中華人民共和國入出境管理局、美國在臺協會人員所依法製發核給，縱該等文書
    之內容未能與真實相符，而足生損害於他人，惟除別有其他罪名足資論斷之外，
    行為人當非得律以刑法第二百十條至第二百十二條之偽造或變造罪名。從而，被
    告甲○○、同案被告曾玉雯、孟繁楓提供自己真實之年籍資料佐以上開大陸女子
    之照片數幀分別向中華人民共和國、美國在臺協會人員申請核發臺胞證、美國簽
    證，使該等人員因而誤為不實登載之行為部分，概無從以刑法偽造文書罪章之罪
    名加以評價。(三)綜上所陳，卷附事證既不足以證明被告與同案被告曾玉雯、孟繁
    楓三人有何偽造或變造之行為，本院復查無其他積極證據足資認定被告確實涉犯
    公訴人所指之此部分犯行，本應就此為無罪之諭知，惟公訴人認此部分與前開論
    罪科刑部分，有牽連犯之裁判上一罪關係，爰不就此另為無罪之諭知，併此指明
    。
據上論斷，應依刑事訴訟法第三百六十九條第一項前段、第三百六十四條、第二百九
十九條第一項前段，
第五十六條、第二百十四條、第三十八條第一項第二款、第四十一條第一項前段、第
二項、第五十一條第五款、第三十八條第一項第二款，罰金罰鍰提高標準條例第一條
前段、第二條，判決如主文。
本案經檢察官吳慎志到庭執行職務。
中      華      民      國    九十二    年      四      月     十六     日
                              臺灣高等法院刑事第十九庭
                                  審判長法  官  許  國  宏
                                        法  官  林  勤  純
                                        法  官  洪  光  燦
右正本證明與原本無異。
護照條例部分如不服本判決，應於收受送達後十日內向本院提出上訴書狀，其未敘述
上訴之理由者並得於提起上訴後十日內向本院補提理由書（均須按他造當事人之人數
附繕本）。
其他不得上訴。
                                        書記官  陳  玉  嬋
中      華      民      國    九十二    年      四      月     十八     日
附錄：本案論罪科刑法條全文
刑法第二百一十四條
明知為不實之事項，而使公務員登載於職務上所掌之公文書，足以生損害於公眾或他
人者，處三年以下有期徒刑、拘役或五百元以下罰金。
護照條例第二十四條第三項
將護照交付他人或謊報遺失以供他人冒名使用者，處五年以下有期徒刑、拘役或科或
併科新臺幣十萬元以下罰金。


司法院資訊處製作；財團法人民間司法改革基金會備份。
